臺灣彰化地方法院民事判決　96年度勞訴字第3號
原　　　告　乙○○○
訴訟代理人　楊振裕律師
被　　　告　永發國際股份有限公司
　　　　　　　　　　　號1樓
　　　　　　　　　　　廠設彰化.
法定代理人　丙○○
　　　　　　　　　　　號1樓
訴訟代理人　甲○○
上列當事人間請求給付退休金等事件，本院於民國96年4月16日
言詞辯論終結，判決如下：
    主  文
被告應給付原告新台幣陸拾萬零貳佰捌拾伍元，及自民國九十六
年二月七日起至清償日止，按年息百分之五計算之利息。
原告其餘之訴駁回。
訴訟費用由被告十分之八負擔，餘由原告負擔。
本判決原告勝訴部分，於原告以新台幣貳拾萬元為被告供擔保後
得假執行。
原告其餘假執行之聲請駁回。
    事實及理由
壹、按訴狀送達後，原告不得將原訴變更或追加他訴。但擴張或
    減縮應受判決事項之聲明，不在此限，民事訴訟法第255 條
    第1項第3款定有明文。本件原告起訴原係請求被告應給付原
    告新台幣 (下同)792,000元及自民國95年11月14日起至清償
    日止，按年息百分之5計算之利息。後原告於96年4月10日具
    狀變更訴之聲明為被告應給付原告728,538元，及自起訴狀
    繕本送達翌日起至清償日止，按年息百分之5計算之利息，
    核屬縮減應受判決事項之聲明，與首揭規定相符，應予准許
    。
貳、原告起訴主張：
  一、被告永發國際股份有限公司（下稱被告永發公司）雖設於
      台北市，然僱請原告工作之廠房則設在彰化縣和美鎮○○
      路○段705號，且兩造僱傭契約所規範之債務履行地均在上
      開廠房之地址，故本件原告請求被告給付退休金及未休特
      休假之工資，既因關於其設在彰化縣境內之事務所內業務
      涉訟，且兩造之僱傭契約債務履行地又設在彰化縣境內，
      依民事訴訟法第6條及第12條之規定，鈞院就本件應有管
      轄權。
  二、原告自民國65年6月20日（實際任職關係約在63、64年間
      ，惟因無法證明，故僅以此日期為主張）起受僱於被告，
      嗣原告於95年10月14日以工作達25年以上為由，口頭向被
      告申請自95年10月15日退休，並於96年1月寄發郵局第53
      號存證信函向被告重申自95年10月15日退休，則原告口頭
      申請退休之意思表示既已到達被告，且系爭存證信函復於
      96年1月間送達被告，是原告已發生自請退休之效力。惟
      被告自原告申請退休後迄今，均未依法給付退休金予原告
      ，嗣經原告向彰化縣勞資關係協進會申請協調，被告並未
      出面協調，僅以函文表示，原告係於95年10月14日自動離
      職，以圖卸責，顯見被告並無給付退休金之意。
  三、又原告自65年6月20日起，開始受僱於被告，並於95年10
      月14日退休，而勞動基準法（下稱勞基法）係於73年7月
      30 日公布，故兩造間之勞雇關係自73年8月1日起開始適
      用勞基法，在此之前，被告係屬於臺灣省工廠工人退休規
      則所稱之工廠，原告則屬該規則所稱之工人，是原告自65
      年6月20日起至95年10月14日止之工作年資，即應依勞基
      法施行前後分別適用工人退休規則、勞基法相關規定計算
      退休金：
  （一）勞基法施行前所得請領之退休金部分：自65年6月20日
        起至73年7月31日止，計8年1個月又12日，依工人退休
        規則第9條第1款規定，此部分年資以8年計算，每年給
        予2個基數之退休金，合計應給予16個基數之退休金。
        又依工人退休規則第10條第1項第1款規定，按月支薪者
        ，其退休金之計算方式係以核准退休前3個月平均工資
        為準，而原告退休前3個月即95年8月至同年10月之工資
        依序為15,095元、14,686元、14,508元，合計44,289元
        ，平均工資為14,763元，故原告此部分可請求之退休金
        為236,208元（14,763元x16=236,208元）。
  （二）勞基法施行後所得請領之退休金部分：自73年8月1日起
        至95年10月14日止，計22年2個月又13日，依勞基法第
        55條第1項第1款規定，此部分年資以22年計算，其中前
        7年部分每年給予2個基數之退休金，後15年部分，每年
        給予1個基數之退休金，合計應給予29個基數之退休金
        ，此部分與勞基法施行前所給予之16個基數總和為45基
        數，尚未逾勞基法規定之45基數上限。又依勞基法第55
        條第2項及第2條第4款規定，此部分退休金基數之標準
        係以退休前6個月平均工資為計算基準，而原告退休前6
        個月即95年5月至同年10月之1個月平均工資為14,523元
        （14,865+14,970+14,465+1 5,095+14,686+14,508=88,
        589，88,589/183x30=14,523 ），故原告此部分可請求
        之退休金為421,167元（14,52 3元x29=421,167元）。
  （三）綜上，原告所得請領退休金之總額為657,375元（236,
        208+421,167 =657,375）。
  四、另原告自65年6月20日起至95年10月14日退休為止，已於
      被告公司工作30年3個月又24日，則依勞基法第38條及第
      39條有關特別休假應加倍發給工資之規定，原告自95年10
      月14日回溯5年之特別休假日數，除90年6月20日至91年6
      月20日當年為28日、91年6月20日至92年6月20日當年為29
      日外，自92年6月20日至95年6月20日每年均為30日，以上
      合計特別休假日數為147日，再依勞基法第39條前段所謂
      「工資照給」，係指勞工實施特別休假時原薪資照給之意
      ，至中段所謂「加倍發給」，係指勞工特別休假未休而仍
      工作時，除給付原薪資外，另應加給1倍之薪資，又原告
      於上開期間內均未實施特別休假，被告也已自承除國定假
      日及例假日外，並未給予特別休假，且被告歷年來均未給
      付加倍之工資。從而，以原告前述之平均工資計算，原告
      得向被告請求71,163元之未休假加給工資（14,523÷30×
      147=71,163）。綜上，原告本於上揭法律關係自得向被告
      請求給付退休金657,375元及未休特別假之薪資71,163元
      ，二者總計728,538元。並聲明：（一）被告應給付原告
      728,538元，及自起訴狀繕本送達翌日起至清償日止，按
      年息百分之5計算之利息。（二）原告願供擔保請准宣告
      假執行。
  五、被告辯稱原告係自願離職，且年資從73年開始計算，並提
      出員工離職申請書（下稱離職書）為證，惟原告否認該離
      職書之真正，因原告並非如離職書所載自73年始受雇於被
      告，亦非自願離職，係自請退休，且被告以空白之文書，
      利用原告不識字之情況，欺騙原告簽署，該文書除原告之
      簽名外，其餘文字均非原告所書寫，故該離職書依法應無
      證明力，原告已寄發存證信函撤銷該意思表示。從而，被
      告不得據此免除其給付退休金及加給不休假工資之責任。
  六、原告於華南商業銀行和美分行之帳戶存摺中，95年10月5
      日顯示之轉帳存入係原告9月份之薪資，而95年10月份之
      薪資在11月入帳，10月份因工作較少，薪資為13,518元。
      又原告於73年3月8日勞工保險曾退保，因當時被告表示暫
      時沒有工作，請原告短暫休息。
參、被告則以：否認原告係65年6月到職，依原告自己簽的離職
    申請書，上面記載73年4月7日到職，被告之法定代理人丙○
    ○係於73年才擔任被告之負責人，故對於原告所提之勞保資
    料被告不清楚。被告不給付退休金係因那是政府的規定，而
    被告是小企業，如果都要給退休金那被告不就都要倒閉，那
    是經濟部與勞保局的事情。被告公司的休假只有禮拜日、國
    定假日。不知道原告所指每年30天休假是何來的規定。被告
    亦不知道原告最近五年有無休30天的休假，被告都是照台灣
    一般中小企業所執行之休假方法休假。被告公司沒有規定員
    工有個人的休假。原告所提存證信函回執上之印章確實是被
    告公司的印章。被告為貿易公司，公司製造鐵罐。對於原告
    為37年2月28日出生沒有意見。又被告公司在勞基法實施前
    對於退休金給付方式並無特別規定，並聲明：原告之訴駁回
    。
肆、兩造不爭執之事項：
  一、原告於95年10月14日以口頭向被告申請自95年10月15 日
      退休，並於96年1月寄發郵局第53號存證信函向被告重申
      自95年10月15日退休。
  二、原告退休前6個月即95年5月至10月之工資依序為14,865元
      、14,970元、14,465元、15,095元、14,686元、14,508元
      。
  三、被告未給付原告退休金。
  四、被告過去5年未給付原告不休假獎金。
  五、原告在73年3月8日曾經自被告公司退保，於73年4月7日始
      再加保。
  六、原告為37 年2月28日出生。
伍、兩造爭執之事項：
  一、原告自何時起受僱於被告？原告之工作年資為多久？
  二、原告得否向被告請求退休金？得請求之金額為若干？
  三、原告得否向被告請求不休假獎金？得請求之金額為若干？
陸、得心證之理由：
  一、按勞工有左列情形之一者，得自請退休：(一)工作15年以
      上年滿55歲者。(二)工作25年以上者，勞基法第53條定有
      明文。經查，原告為37年2月28日生，於95年10月15日申
      請退休時，已滿55歲等情，有原告提出之勞工保險被保險
      人投保資料表為證，且為被告所不爭執。又原告主張其自
      65年6月20日起受僱於被告乙節，為被告所否認，辯稱依
      原告自己簽的離職申請書，上面記載73年4月7日到職等語
      ，按勞基法第84條之2規定勞工工作年資自受僱之日起算
      ，查依據原告自行提出之勞工保險被保險人投保資料表，
      被告公司固係於65年6月20日即替原告加入勞保，足見原
      告自65年6月20日起即曾受僱被告公司，惟原告於73年3月
      8 日曾自被告公司退保，自73年4月7日始又加保，而依40
      年7月30日公布，89年9月25日廢止前之台灣省工廠工人退
      休規則第8條第1項規定: 「工人工作年資依左列規定計算
      ：一、工作年資應以連續服務同一工廠為限，轉廠年資不
      予計入，但由廠方調動者不在此限。」，而查，原告既於
      73 年3月8日曾自被告公司退保，自73年4月7日始再加保
      ，則原告73年4月6日以前之年資因已中斷，自不能再計入
      退休時之年資，故被告辯稱原告自73年4月7日始到職乙節
      ，應堪採信。又原告之年資自73年4月7日起算至95年10月
      15日申請退休時，已達22年6月又9日，故原告依勞基法第
      53條第1項規定申請退休，自屬有據。被告雖辯稱其不給
      付退休金係因那是政府的規定，而被告只是小企業云云，
      惟按勞基法第2條第2款規定：「雇主：謂僱用勞工之事業
      主、事業經營之負責人或代表事業主處理有關勞工事務之
      人。」，勞基法第2條第2款並未將小企業排除在外，故被
      告此部分抗辯顯屬無據。
  二、按勞工工作年資自受僱之日起算，適用本法前之工作年資
      ，其資遣費及退休金給與標準，依其當時應適用之法令規
      定計算；當時無法令可資適用者，依各該事業單位自訂之
      規定或勞雇雙方之協商計算之。適用本法後之工作年資，
      其資遣費及退休金給與標準，依第17條及第55條規定計算
      。又勞工退休金之給與標準按其工作年資，每滿一年給與
      兩個基數。但超過十五年之工作年資，每滿一年給與一個
      基數，最高總數以四十五個基數為限。未滿半年者以半年
      計；滿半年者以一年計，勞基法第84條之2及第55條第1項
      第1款分別定有明文。又勞基法係於73年7月30日公布，而
      原告係73年4月7曰到職，故兩造間之勞雇關係自73年8月1
      日起開始適用勞基法，在此之前，被告係屬於臺灣省工廠
      工人退休規則所稱之工廠，原告則屬該規則所稱之工人，
      且被告公司自認在勞基法實施前對於退休金給付方式並無
      特別規定，是原告之工作年資，即應依勞基法施行前後分
      別適用臺灣省工廠工人退休規則、勞基法相關規定計算退
      休金。(1)勞基法施行前：原告自73年4月7日起至73年7月
      30日止之工作年資因只有3個多月，未滿半年，依臺灣省
      工廠工人退休規則第9條第1項規定，未滿半年部分之基數
      應不予計算。(2)勞基法施行後：原告自73年8月1日起至95
      年10月15日申請退休時，工作年資為22年2月又15日，故
      原告之基數應有37.5個【15x 2=30，30+7(22-15)+0.5(未
      滿半年者以半年計)=37.5 】。又原告退休前6個月之薪資
      即95年5月1日至10月15日共計178天之工資依序為14,865
      元、14,970元、14,465元、15,095元、14,686元、14,508
      元，此有原告提出之存摺影本可稽，且為被告所不爭執，
      故原告之平均工資為14,931元（14,865+14,970+14,465+1
      5,095+14,686+14,508=88,589，88,589/178x30=14, 931
      ，小數點以後四捨五入）。惟原告自願平均工資以14,523
      元計算，故原告勞基法施行後可請求之退休金為544,613
      元 (14,523x 37.5= 544,613，元以下四捨五入) ，逾此
      部分之請求，尚屬無據。
  三、按勞工在同一雇主或事業單位，繼續工作滿一定期間者，
      每年應依左列規定給予特別休假：一、一年以上三年未滿
      者七日。二、三年以上五年未滿者十日。三、五年以上十
      年未滿者十四日。四、十年以上者，每一年加給一日，加
      至三十日為止。又第36條所定之例假、第37條所定之休假
      及第38條所定之特別休假，工資應由雇主照給。雇主經徵
      得勞工同意於休假日工作者，工資應加倍發給。因季節性
      關係有趕工必要，經勞工或工會同意照常工作者，亦同。
      勞動基準法第38條及第39條分別定有明文。又特別休假因
      年度終結或終止契約而未休者，其應休未休之日數，雇主
      應發給工資，勞基法施行細則第24條第3款另定有明文。
      再勞工特別休假年度工資之計算，應依勞動基準法施行細
      則第5條之規定，自受雇當日起算。至於同法施行細則第
      24 條第3款規定，其應休未所稱「年度」以1月1日至12月
      31 日為原則，惟事業單位為配合其會計年度，從其起訖
      時間，亦屬可行 (內政部 (76)台內勞字第486744號函釋
      可資參照)。原告主張其自95年10月14日回溯5年之特別休
      假日數均未休假，被告歷年來均未給付加倍之工資等語，
      被告亦自認被告公司的休假只有禮拜日、國定假日。不知
      道原告所指每年30天休假是何來的規定。被告公司沒有規
      定員工有個人的休假等語，被告公司既未規定員工有個人
      的休假，顯與勞基法之規定有違，且被告公司既未規定員
      工有個人的休假，自不可能針對員工之不休假加倍發給工
      資，且員工無法休假，顯係可歸責於被告公司規定所致，
      故原告此部分主張自可採信。又查原告自73年4月7日起至
      被告公司任職，依上開勞基法第38條規定，原告自82年4
      月8日起工作滿9年，自83年度起，可享有14日之休假，自
      83年4 月7日起工作滿10年，故目84年度起，可享15日之
      休假，而後每一年加給計1日之休假。又休假日數除公司
      有等別規定外，依上開內政部 (76)台內勞字第486744號
      函釋，係以整年度在計算，某一年度之休假日數於年初開
      始即已確定，並不因勞工工作至年度中間某一日數突然滿
      幾年時，即自該日之隔日起其休假日數即開始增加，而係
      自隔年度起加給休假日數，故原告所謂「90年6月20日至
      91年6月20日當年為28日、91年6月20日至92年6月20日當
      年為29日外，自92年6月20日至95年6月20日每年均為30日
      」之算法尚屬有誤。又查原告90年度可享有之休假日數為
      21日，91 年度為22日，92年度為23日，93年度為24日，
      94年度為25 日，95年度為26日，故原告從90至95年度，
      總共有115天之休假，原告均未休假，被告自應針對原告
      不休假天數發給工資。故原告得向被告請求不休假之工資
      依前揭平均工資計算為57,236元 (14,523/30x115天=55,
      672)。原告於此部分請求被告給付71,168元，於超過55,
      672元部分，尚屬無據。
  四、綜上所述，原告基於上開勞基法相關規定，請求被告給付
      原告退休金544,613元及不休假之工資55,672元，合計600
      ,285 元，及自起訴狀繕本送達翌日即96年2月7日起至清
      償日止，按年息百分之5計算之利息，為有理由，應予准
      許。原告逾此部分之請求，為無理由，應予駁回。原告陳
      明願供擔保，聲請宣告假執行，經核其勝訴部份，合於法
      律規定，爰酌定相當之擔保金額宣告之；其餘假執行之聲
      請，因該部份訴之駁回而失所依據，應予駁回。
  五、因本案事證已臻明確，兩造其餘主張陳述及所提之證據，
      均與本院前揭判斷無違，毋庸再予審酌，附此敘明。
柒、訴訟費用負擔之依據：民事訴訟法第79條。
中　　華　　民　　國　　96　　年　　4 　　月　　30　　日
                  民事第二庭    法　官　詹秀錦
以上正本係照原本作成。
如對判決上訴，應於判決送達後20日內向本院提出上訴狀（須附
繕本）。
中　　華　　民　　國　　96　　年　　4 　　月　　30　　日
                      　　　    書記官　陳秀香
